【裁判字號】    96,訴,591
【裁判日期】    971231
【裁判案由】    分割共有物
【裁判全文】
臺灣彰化地方法院民事判決  96年度訴字第591號
原      告  丙○○
訴訟代理人  林世祿律師
被      告  辛○○
訴訟代理人  癸○○
被      告  甲○
            乙○○○
            壬○○
            庚○○○○○○
                        33號.
            丑○○
            己○○
            戊○○
            丁○○
            子○○
上列當事人間請求分割共有物事件，本院於民國97年12月18日言
詞辯論終結，判決如下：
    主  文
被告乙○○○、甲○、辛○○、壬○○、葉祇辰即葉素禎應就被
繼承人葉遠遺留坐落彰化縣和美鎮○○段一三四七地號、地目建
、面積一千六百零四平方公尺之土地應有部分十六分之一，辦理
繼承登記。
兩造共有坐落彰化縣和美鎮○○段一三四七地號、地目建、面積
一千六百零四平方公尺土地應分割如彰化縣和美地政事務所於民
國九十七年五月五日繪製之土地複丈成果圖（如附圖一）所示：
編號Ａ部分，面積七百六十三點七二平方公尺，分歸被告丑○○
、子○○共同取得，並按如附表一編號1所示比例維持共有；編
號Ｂ部分，面積九十五點四六平方公尺，分歸葉遠繼承人即被告
乙○○○、甲○、辛○○、壬○○、葉祇辰即葉素禎共同取得，
並維持公同共有；編號Ｃ部分，面積二百八十六點三七平方公尺
，分歸被告己○○、戊○○、丁○○共同取得，並按如附表一編
號3所示比例維持共有；編號Ｄ部分，面積三百八十一點八六平
方公尺，分歸原告丙○○取得；編號Ｅ1、Ｅ2、Ｅ3部分，面積
各為三點六六、三十五點五六、三十七點三二平方公尺分歸兩造
共同取得，並按如附表一所示應有部分比例維持共有，供作道路
使用。
被告乙○○○、甲○、辛○○、壬○○、葉祇辰即葉素禎連帶給
付被告丑○○、子○○如附表二所示之金額；被告己○○、戊○○、丁○○及原告丙○○各應給付被告丑○○、子○○如附表二
所示之金額。
訴訟費用由被告己○○、戊○○、丁○○、原告丙○○各按如附
表一所示比例負擔；被告乙○○○、甲○、辛○○、壬○○、葉
祇辰即葉素禎連帶負擔十六分之一。
    事實及理由
一、原告主張：坐落彰化縣和美鎮○○段1347地號、地目建、面
    積1604平方公尺土地（下稱系爭土地）為原告與被告丑○○
    、己○○、戊○○、丁○○、子○○及原共有人葉遠所共有
    ，應有部分如附表一所示。兩造就系爭土地並無不分割期限
    之約定，亦無因物之使用目的不能分割之情形，惟兩造間無
    法達成分割協議，為此請求裁判分割如彰化縣和美地政事務
    所於民國97年5月5日繪製之土地複丈成果圖（如附圖一）所
    示。另按此方案分割後，兩造因分配面積、區位價值有所增
    減者，應依正心不動產估價師聯合事務所（下稱正心事務所
    ）估價報告書鑑價結果互為補償。如採被告子○○、丑○○
    之分割方案（如附圖二），另依建築技術規則第2章第1節第
    2條規定，私設通路長度大於20公尺，則寬度至少需有5公尺
    以上，是採附圖二為分割方案，原告分得之土地部分將無法
    建築，是如附圖二之方案顯不足採。另系爭土地原共有人葉
    遠已於日本昭和17年7月29日死亡，被告乙○○○、甲○、
    辛○○、壬○○、葉祇辰即葉素禎（下稱葉祇辰）為其繼承
    人，迄今均未辦理繼承登記，爰併請求被告乙○○○、甲○
    、辛○○、壬○○、葉祇辰就被繼承人葉遠遺留系爭土地應
    有部分辦理繼承登記。並聲明：(一)被告乙○○○、甲○、辛○○、壬○○、葉祇辰應就被繼承人葉遠遺留坐落彰化縣和
    美鎮○○段1347地號、地目建、面積1604平方公尺土地、應
    有部分16分之1，辦理繼承登記。(二)兩造共有坐落彰化縣和
    美鎮○○段1347地號、地目建、面積1604平方公尺土地，請
    准依如附圖一所示方案分割。(三)訴訟費用由被告負擔。
二、被告答辯：
  (一)被告乙○○○及被告辛○○、甲○、壬○○、葉祇辰之訴訟
    代理人癸○○部分：同意分割及辦理繼承登記，請依對伊等
    最有利方案分割；伊等對鑑定價格沒有意見等語。
  (二)被告己○○、戊○○、丁○○部分：同意分割，同意原告所
    提出如附圖一所示之分割方案，願意維持共有，對鑑定價格
    沒有意見等語。
  (三)被告子○○、丑○○部分：系爭土地為伊等依繼承關係所取
    得，其上有三合院存在超過50年之久，如採原告之分割方案
    ，需拆除該三合院。原告於96年5月9日購買他共有人持分後
    ，即起訴請求分割，顯係為興建12棟透天厝，其出入口為同
    段1338、1337地號，面寬3米，經編定為414巷，原告並已向
    彰化縣政府工務局指定414巷為建築線，則系爭土地既已三
    面臨路，各共有人均有出入口，原告要求各共有人分攤3 米
    道路供原告所建12戶透天厝出入，顯無道理，又被告等願繼
    續維持共有關係，對鑑定價格沒有意見。並聲明：兩造共有
    之系爭土地准予分割如附圖二所示。
三、本院之判斷：
  (一)原告主張系爭土地為原告與被告丑○○、己○○、戊○○、
    丁○○、子○○及被告乙○○○、甲○、辛○○、壬○○、
    葉祇辰之被繼承人葉遠等人共有，應有部分各如附表一所示
    ，且共有人間就上開系爭土地，無不分割期限之約定，亦無
    因物之使用目的不能分割之情形，惟無法協議分割；原共有
    人葉遠於日本昭和17年7月29日死亡，由其繼承人即被告乙○○○、甲○、辛○○、壬○○、葉祇辰共同繼承，但迄今
    尚未辦理繼承登記之事實，業據其提出土地登記謄本、繼承
    系統表及戶籍謄本為證，亦為上開被告所不爭執。堪信原告
    前揭主張為真實。
  (二)按各共有人，得隨時請求分割共有物，但因物之使用目的不
    能分割或契約訂有不分割之期限者，不在此限，又共有物之
    分割，依共有人協議之方法行之，分割之方法，不能協議決
    定者，法院得因任何共有人之聲請，命為下列之分配：(1)以
    原物分配於各共有人；(2)變賣共有物，以價金分配於各共有
    人，且以原物為分配時，如共有人中，有不能按其應有部分
    受分配者，得以金錢補償之，民法第823條第1 項、第824條
    分別規定甚明。從而，原告為系爭土地之共有人，依上開規
    定，以其他共有人為共同被告，請求裁判分割系爭土地，要
    無不合，應予准許。
  (三)按因繼承、強制執行、公用徵收或法院之判決，於登記前已
    取得不動產物權者，非經登記，不得處分其物權，民法第75
    9 條定有明文。又分割共有物，性質上為處分行為，依民法
    第759 條規定，共有不動產之共有人中有人死亡時，於其繼
    承人未為繼承登記以前，固不得分割共有物。惟原告如於本
    件訴訟中，請求已死亡之共有人之繼承人辦理繼承登記，並
    合併對繼承人及其餘共有人為分割共有物之請求，不但符合
    訴訟經濟原則，亦與民法第759條規定之旨趣無違，最高法
    院69年臺上字第1012號判例意旨參照。查系爭土地原共有人
    葉遠，已於起訴前死亡，有戶籍謄本在卷可查，其應有部分
    由其繼承人即被告乙○○○、甲○、辛○○、壬○○、葉祇
    辰共同繼承，但尚未辦理系爭土地之繼承登記，此有土地登
    記謄本在卷可查，原告請求分割系爭土地，同時請求上開被
    告就系爭土地共有人葉遠遺留系爭土地之應有部分36分之1
    ，辦理繼承登記，尚無不合，應予准許。爰判決如主文第一
    項所示。
  (四)查系爭土地之地目：建、使用分區：鄉村區、使用地類別：
    乙種建築用地，地形略呈梯形，目前有部分共有人之建物多
    棟坐落系爭土地上，東臨孝行路、南臨忠清路、北有既成道
    路414巷道可供通行等情，業經本院囑託彰化縣和美地政事
    務所派員會同勘測屬實，製有勘驗筆錄、現況之成果圖在卷
    可稽。原告及被告丑○○、子○○就兩造在系爭土地之個別
    利益、土地位置差異性、使用現況及利用價值，分別提出如
    附圖一、附圖二之分割方案，惟觀之上開二方案對被告業遠
    之繼承人被告乙○○○、甲○、辛○○、壬○○、葉祇辰及
    被告丁○○、戊○○、己○○受分配土地位置，差異不大，
    惟最大爭執點在於被告丑○○、子○○及原告應受分配土地
    位置，有無另劃出共有道路結合旁側414巷道成為五公尺道
    路供出入通行之必要。按系爭土地屬於建地，如土地所有人
    為建築目的使用，究於系爭土地內預留多少寬度通道，始能
    核准建築申請乙節，經本院向彰化縣政府、彰化縣和美鎮公
    所查詢函覆略稱：依建築技術規則第二章一般建築設計通則
    第1節第2條第3款規定：私設道路長度，自建築線起算計量
    至建築物最遠一處之出入口或共同出入口長度如超過20公尺
    ，道路寬應為5公尺；另依建築技術規則第二章一般建築設
    計通則第1節第2條第4款規定，基地內以私設通路為進出道
    路之建築物總樓地板面積合計在1000平方公尺以上者，通路
    寬度為6公尺等情（參見本院卷二第9頁、第21頁）；另本院
    至現場勘驗結果，原告受分配位置坐落系爭土地北面，未面
    臨忠清路及孝行路，屬於系爭土地之裡地，對外通行僅有旁
    側僅有414巷道，最寬處3.7公尺、最窄處3.6公尺、長24.2
    公尺，有本院履勘筆錄及現場照片在卷可稽（本院卷第152
    頁、第166頁至第169頁參照），已超過法定長度20公尺，則
    通行道路寬度應至少五公尺，且原告應受分配土地面積有
    381.86平方公尺，如建築總樓板面積如超過1000平方公尺，
    則需有6公尺以上寬度之道路。據此，如採如附圖二之方案
    而維持前述原有既成巷道寬度，原告將有無法做相當建築開
    發使用甚明，原告將因分割後之道路寬度不足，將遭受相當
    程度之土地利用限制。相對地，如採取原告如附圖一之方案
    ，因旁側已有414巷道（最寬處3.7公尺、最窄處3.6公尺）
    ，只要再系爭土地上增加1.3公尺至1.4公尺之寬度，即可使
    414巷道增寬為5公尺之通道，以符合建築技術規則之法定最
    低通道寬度限制，但原告建築總樓板面積尚不得超過1000公
    尺；被告丑○○、子○○並未改變受分配前側面臨孝行路之
    土地，已滿足其等保留傳統三合院建築之最大要求，且未來
    土地利用之附加價值更高，雖原告分配裡地需有法定寬度通
    道之必要性，而有拆除被告丑○○、子○○使用之部分建物
    ，但對其等損害範圍不大。徵以被告丁○○、戊○○、陳銓
    鉗及被告乙○○○及兼被告甲○、辛○○、壬○○、葉祇辰
    之訴訟代理人癸○○於本院表示同意如附圖一方案或不爭執
    。因此，斟酌上開利害關係與程度比例，如附圖二之分割方
    案，對原告顯有重大不利之情，為兼顧各共有人間公平合理
    ，及各分配土地能有效發揮利用，本院認為如附圖一之分割
    方案，較為允當可採。又被告丑○○於97年12月18日最後言
    詞辯論期日另提出新分割方案（參見本院卷二第28 頁），
    查該方案與附圖二分割方案不同之處，係將被告丁○○、戊○○、陳銓鉗與及原共有人葉遠劃歸為共同持有一情。然葉
    遠之繼承人即被告乙○○○及兼被告辛○○、壬○○、葉祇
    辰、甲○之訴訟代理人癸○○於本院陳稱：伊等願單獨分得
    土地，不再與其他共有人共有土地，從而，該方案既未能取
    得上開被告同意共有，亦有如附圖二方案之重大不妥適之情
    ，難謂可採。
  (五)又分割共有物之訴，以原物為分配時，如共有人中，有不能
    按其應有部分受分配者，得以金錢補償之，民法第824條第3
    項定有明文。本件依如附圖一方案分割後，因兩造分得土地
    位置與地形、寬度、深度不一，且對外通行方式與便利性亦
    有不同，故彼等分配土地之價位自有些許差異，自應上開規
    定互為補償，始符公允。本院依附圖一分割方法囑託鑑價結
    果，經考量當地里鄰環境、交通條件、公共設施、使用現狀
    、經濟發展型態及市場分析等因素，共有人依分割取得土地
    之位置、面積不同，其價值互有增減，共有人應依如附表二
    所示金錢為補償，有正心事務所之估價報告書一份附卷可憑
    ，且上開找補金額，並為兩造所不爭執，自稱可採。
  (六)綜上所述，依系爭土地之條件、臨路狀況、使用現狀、整體
    利用之效益、共有人個別利害程度、兩造提出分割方案優劣
    程度及意願等情節，應分割如附圖一所示暨如附表二所示金
    錢補償，爰判決如主文第二項所示。
四、本件事證已臻明確，兩造其餘之攻擊或防禦方法及事證，經
    本院詳加審酌後，核與本件判決結果不生影響，爰不再逐一
    論列，附此敘明。
五、訴訟費用負擔之依據：民事訴訟法第78條、第80條之1、第
    85 條第1項、第2項但書。
中    華    民    國    97    年    12    月    31    日
                  民事第二庭    法  官  張德寬
一、附件：
  (一)附圖一：彰化縣和美地政事務所97年5月5日繪製之系爭土地
            複丈成果圖。
  (二)附圖二：彰化縣和美地政事務所97年5 月20日繪製之系爭土
            地複丈成果圖。
二、附表一：
┌──┬──────────┬────┬─────┬─────┐
│編號│共有人              │應有部分│訴訟費用負│分配後應有│
│    │                    │比例    │擔比例    │部分比例  │
├──┼─────┬────┼────┼─────┼─────┤
│ 1  │丑○○    │        │4/16    │4/16      │1/2       │
│    ├─────┤保持共有├────┼─────┼─────┤
│    │子○○    │        │2/8     │2/8       │1/2       │
├──┼─────┴────┼────┼─────┼─────┤
│ 2  │葉遠之繼承人辛○○、│1/16    │1/16      │1         │
│    │甲○、乙○○○、葉祇│        │連帶負擔  │          │
│    │辰即葉素禎，公同共有│        │          │          │
├──┼─────┬────┼────┼─────┼─────┤
│ 3  │己○○    │        │1/16    │1/16      │1/3       │
│    ├─────┤保持共有├────┼─────┼─────┤
│    │戊○○    │        │1/16    │1/16      │1/3       │
│    ├─────┤        ├────┼─────┼─────┤
│    │丁○○    │        │1/16    │1/16      │1/3       │
├──┼─────┴────┼────┼─────┼─────┤
│ 4  │丙○○              │4/16    │4/16      │1         │
└──┴──────────┴────┴─────┴─────┘
三、附表二（新台幣元）
┌──┬───────┬──────┐
│編號│    \  應受補 │丑○○、    │
│    │應付 \ 金額   │子○○      │
│    │金額  \       │            │
├──┼───────┼──────┤
│ 1  │乙○○○、甲○│51,641      │
│    │、辛○○、葉麗│（連帶給付）│
│    │玲、葉祇辰    │            │
├──┼───────┼──────┤
│ 2  │己○○、戊○○│66,827      │
│    │丁○○        │（共同給付）│
├──┼───────┼──────┤
│ 3  │丙○○        │51,331      │
├──┼───────┼──────┤
│ 4  │ 合計         │169,799     │
└──┴───────┴──────┘
以上正本係照原本作成。
如對判決上訴，應於判決送達後20日內向本院提出上訴狀。
中    華    民    國    98    年    1     月    7      日
                                書記官  魏淑美


司法院資訊處製作；財團法人民間司法改革基金會備份。
